【裁判字號】    88,簡上,337
【裁判日期】    891213
【裁判案由】    確認債權不存在等
【裁判全文】
臺灣高雄地方法院民事判決        八十八年度簡上字第三三七號
    上  訴  人  長松休閒事業股份有限公司
    法定代理人  乙○○
    訴訟代理人  林慶雲律師
                侯勝昌律師
                楊靖儀律師
    複代理人    許瑜容律師
    被上訴人    甲○○        .
                              .
    訴訟代理人  黃呈祿律師
右當事人間確認債權不存在等事件，上訴人對於中華民國八十八年七月二十二日臺灣
高雄地方法院高雄簡易庭第一審判決（八十七年雄簡字第二一九三號），提起上訴，
本院判決如左：
    主      文
上訴駁回。
第二審訴訟費用由上訴人負擔。
    事      實
壹、聲明：
一、原判決廢棄。
二、右廢棄部分，被上訴人在第一審之訴及假執行之聲請均駁回。
三、第一、二審訴訟費用均由被上訴人負擔。
貳、陳述：除與原判決記載者相同，茲予引用外，補稱：
一、被上訴人於申請入會時，確知悉上訴人公司所提供太璞聯誼會入會申請表格所載
    會籍轉讓及退會限制規定：
    （一）按上訴人公司所營太璞聯誼會所用之入會申請書、申請表格，乃係於民國
    八十一年一月二十九日自香港進口，並於翌日完成報關手續，而被上訴人係於八
    十一年四月二日填寫入會申請書申請入會，是本件被上訴人於申請入會時該入會
    申請書及申請表格既均已同時存在，依一般標榜高級俱樂部之商業習慣，應無刻
    意隱藏表彰其高貴身份之進口申請表格，而僅予會員入會申請書之理，且依一般
    申請入會者之交易習慣，衡情亦應無於未閱該會簡介及有關入會後之權利義務事
    項，即直接填寫無任何關於該會情況記載之申請書而即入會之情，是該會員資格
    、會費表、會籍轉讓及退會等之申請表格，於被上訴人申請入會當時應即為其所
    已知，否則入會申請書簽名欄上項所載之「本人願意遵守貴會一切規則，並支付
    所需之會費及月費」之條項，於本身未有任何規章記載，而須由其他文書補充之
    申請書即成具文，被上訴人所陳入會當時並無申請表格，且對其規定不知情云云
    ，顯無足採信。
    （二）再者，上訴人公司於每位會員加入上開聯誼會後，約一週左右即將上開聯
    誼會之會章及會員卡等資料文件以掛號信函方式寄予會員，此乃會員加入聯誼會
    後上訴人公司所為之必要程序；上訴人公司實無可能「獨厚」被上訴人而未給會
    章之理，故被上訴人一再辯稱其從未收到會章，甚至於兩造訴訟中要求上訴人公
    司交付，上訴人公司均置之不理云云，顯不合常理，更無足採信。按一般經驗法
    則判斷，應推論所有會員均有收到上訴人公司所交付之會章，則若被上訴人主張
    其從未收到如同其他會員所有之會章，即屬變態事實，依按民事訴訟法舉証責任
    之法則，自應由被上訴人負舉証責任。
    （三）又前開會章及入會申請表格均明確記載會員會籍轉讓及退會規定之限制，
    故被上訴人於申請加入上訴人公司所營太璞聯誼會當時，應確已詳知上開聯誼會
    所設會員退會之限制規定，已無庸置論。
二、上開聯誼會所設會籍轉讓及退會規定，並非無效，且被上訴人應受該規定之拘束
    ：
    （一）就前開規定應可認為係定型契約之約款。
    （二）按各國法例所認，並非所有定型化契約中之約款均屬當然不合理、錯誤，
    蓋若定型化契約之約款已出示於相對人，使該相對人有機會獲得以普通締訂契約
    之方式時之了解；尤其在針對約款中排除法律規定或免除、限制責任部分予以了
    解後，經其明示同意或因公布於公開場會之客觀情形，推定相對人於訂約時已為
    默示同意，此時此種約款應無違反公序良俗、誠信原則及公共政策之顧慮，該約
    款應即成為契約之一部，而與一般契約之約款無異；原則上若條款（約）之使用
    人已履行提醒之注意義務，且相對人之瞭解可能性未予以妨害，即約款經公告或
    通知相對人後，而相對人毫無困難地能瞭解其內容，且相對人對該約款之存在，
    應有相當之識別能力，於客觀上為可知悉之事實，主觀上可得而知之狀態，是為
    應得而知。相對人對其應得而知之事實不知，即應自行承受某種之不利益。
    （三）被上訴人於入會當時確已明知聯誼會就會籍轉讓及退會限制之規定，已如
    前述，上訴人公司亦提供被上訴人申請表格及會章，充分提醒如上訴人等欲入會
    之人瞭解之注意義務，且應可認定被上訴人就前開限制規定之存在，顯有相當之
    識別能力；雖被上訴人一再否認就該限制規定不知悉，然上訴人公司顯已盡其條
    款使用人提醒相對人之注意義務，故依一般客觀情形，應可推論被上訴人於入會
    當時應可得知前開限制規定，準此並揆諸前揭說明，被上訴人自應承受前開限制
    規定之拘束，且該限制規定已成為契約之一部，而無違反公序良俗、誠信原則及
    公共政策之顧慮，原審判決認前開限制規定係屬違反誠信、公序原則而無效，顯
    屬誤會。
    （四）有關會籍轉讓必須在會籍滿額（即一千五百個會籍）後才能接受申請，乃
    因聯誼會僅對會員及與會員同行之人開放，未對廣泛大眾開放，目的毋寧在提供
    會員高級舒適之服務。因使用對象均限定於會員及同行者，故若會員未達一定數
    量時，即難以維持聯誼會之租金，裝潢、管銷費用等開支，而無法正常營運，果
    爾會員不但無法享受高品質之會務服務，甚至可能因會務不能正常營運而完全無
    法使用會內設施，故一般俱樂部之經營，除須具備雄厚之財力外，亦對會員退會
    、轉讓設限，以免在未達一定會員數量前，因會員自由轉讓，影響新會員之招募
    ，進而波及俱樂部之正常營運，而損及會員收益。此在各家俱樂部皆有不同之規
    定：如高雄市環球經貿聯誼會章程第十三條明文規定：「任何會員自其被接受為
    會員之日起至二十年屆滿前，提前退會且並轉讓會籍時，有權依照前述之規定，
    申請退還保証金。保証金之正確退還日期需自入會日算起屆滿貳拾年後始退還」
    、另據華園飯店俱樂部其會員簡則（肆）規定：「入會費（無另分保証金）：須
    一次繳清，退會或會員資格終止時不予以退還」；前述二家之規定，一則須滿二
    十年，方可退還保證金，一則完全不退還入會費（此入會費已含保証金），均比
    上訴人公司嚴格，顯見每家俱樂部為維持聯誼會之正常運作，以保証會員權益，
    均有不同之限制規定，且觀目前於大高雄地區最令人矚目之華國皇朝會俱樂部（
    由香港引進），明文規定終身不可退會，亦顯較上訴人公司所規定嚴格，顯見有
    關退會之限制規定，乃因俱樂部之特殊性所致，並無任何違背誠信之處。
三、影響會員招募速度之原因甚多，諸如景氣、競爭對手之多寡等均可能影響會員招
    募速度。由於近年來景氣低迷，乃眾所周知，而俱樂部陸續成立，競爭不易亦為
    事實。上訴人豈可能預知何時景氣低迷？何時競爭對手將陸續出現？若能維持聯
    誼會開幕時之景氣，或許開幕後二年內即可能會藉滿額亦未可知，至於被上訴人
    於原審指摘上訴人公司有「讓人誤會限制規定之一千五百個在開幕後三年間即可
    完成，令原告有受騙之感覺」云云，應屬誤解。原審判決認此額滿條款，會導致
    永久不准其會員轉讓其會籍以另行選擇加入其他俱樂部之機會，亦屬誤會。蓋公
    司若一直無法招募滿額，則其經營將面臨相當考驗，終非公司所願意。且此滿額
    條款，被上訴人入會時既已知悉，自應有此預知方選擇入聯誼會，又合法退會時
    保証金之給付，依會章第十七條第一項第五款明定，將支付其等值於新加入會員
    所繳付之會員保証金之金額，依目前各大俱樂部，保証金隨物價調漲之情形下，
    此亦有利於會員之處。若是保証金無增值，合法退會時最少亦退還原保証金金額
    ，對會員而言，亦無虧損可言。綜上，額滿條款會章規定，對於公司或會員均具
    相當期待可能性，而雙方均於入會時，知此限制，且於達成共識之情形下選擇入
    會，斷不可因近日景氣不善，即遽予論斷雙方所訂之會章及相關規定，有違契約
    交易上應有之平等互惠、誠信原則，而認為無效，如此對上訴人公司而言，亦屬
    不公。
參、證據：除援引原審立證方法外，另提出華園皇朝會申請書表影本一份、上訴人自
    八十五年迄今之每月招募狀表、創始會員統計表、所有會員類別統計表為證，並
    請求訊問證人劉國光。
乙、被上訴人方面：
壹、聲明：求為如判決主文所示。
貳、陳述：除與原判決記載相同者，茲予引用外，補稱：
一、按當事人主張有利於己之事實者，就其事實有舉證之責任，民事訴訟法第二百七
    十七條定有明文。本件上訴人主張被上訴人入會時即已知悉或看過申請表格規定
    等積極事實，單以其所舉證據如進口報單、入會申請書、申請表格等物，及未舉
    證有何慣行之習慣，均應不足以證明其所主張之事實，依法本不得認其主張為真
    正。至原判決所根據之商業習慣、交易習慣等，在八十一年初南台灣之高雄，既
    無多年慣行之事實，亦欠缺普通一般人之確信心，似乎無法適用。況且，被上訴
    人係在八十一年三月底四月初看到報章報導後，未經過任何人之介紹，馬上以電
    話通知上訴人公司職員前來辦理入會手續，並當場開立支票繳付入會費和保證金
    共計新台幣（下同）二十萬元。再參酌入會後，被上訴人拒絕簽署上訴人所為書
    面同意會籍轉讓或退會限制條款之要求，以及聯誼會通訊招攬會員之內容，亦無
    提到會籍轉讓或退會設有限制條款之重要事項。更甚者，被上訴人公司之職員並
    未主動告知有前揭嚴重影響入會意願及入會會員權益之應注意事項，因此上訴人
    根本不知，亦未看過申請表格之規定，限制條款嚴重侵害會員之財產權，及自由
    選擇之法律保障利益，且更破壞契約交易上應有之平等互惠原則，而顯與誠信原
    則有違。
二、本件被上訴人之所以想退會，乃聯誼會不能提供其所標榜高級舒適之服務，被上
    訴人不滿意也不願繼續接受其服務。而環顧高雄地區之所有俱樂部，並無一家像
    本件之聯誼會一樣，加入之會員既不能轉讓、不能退會，也不能停會，會員不管
    滿不滿意聯誼會之服務，不管有無使用聯誼會之設施，都要給付聯誼會卅二萬四
    千元、六十四萬八千元，則本件之限制條款有無悖誠信原則，有無顯失公平之情
    形，即屬昭然若揭。依上訴人於八十七年十一月二日隨狀提出之會員類別統計表
    觀之，公司一九九個會員才有七○個會籍，牙醫師公會十三個會員才有三個會籍
    ，團體會籍一二六個會員才有廿九個會籍，榮譽會員一二四會員才有九九個會籍
    ，扶輪社四個會員才有一個會籍，主管會員廿八個會員才有二個會籍，新聞媒體
    十四個會員才只有一個會籍，奇蹟專案三個會員也只有一個會籍，其計數之標準
    何在，上訴人亦無法提出合理說明。
參、證據：除援引原審立證方法。
    理    由
一、本件被上訴人主張：伊於八十一年四月間申請加入上訴人所營之「太璞聯誼會」
    並繳交十六萬元之保證金及四萬元入會費而為創始會員，然因其於參加時該會尚
    未開幕啟用，且就會藉之轉讓或退會亦設有限制，而其自始亦均未受告知有是項
    規定，嗣因該會之設施與當初業務人員之介紹相去甚遠，乃於八十七年七月二十
    九日函知上訴人申請退會，詎上訴人竟回函稱以會藉轉讓須在聯誼會會藉額滿即
    一千五百個會藉時始接受申請，現在會藉尚未滿額，因而拒絕其之轉讓或退會，
    且不但未同意返還所繳保證金，反而積極催繳月費，惟其申請入會時上訴人並未
    告知會藉之轉讓或退會設有限制，上訴人其後所為之規定自不得對其拘束，又縱
    令其應受該項規定之限制，惟該定型化契約之限制條款亦顯與誠信原則有違而應
    認為無效。茲其既已告知被告退會，是上訴人即無保有保證金之權利，自應返還
    該不當得利，又兩造間聯誼會契約關係消滅後，上訴人對被上訴人即無月費請求
    權存在，然上訴人對此既有爭執，其自有提起確認系爭聯誼會月費請求權不存在
    之必要，為此，請求判令如原審主文第一、二項所示等語。
二、上訴人則以本件被上訴人申請入會時上開聯誼會固未開幕，然被上訴人於申請入
    會時，確知悉上訴人公司所提供太璞聯誼會入會申請表格所載會籍轉讓及退會限
    制規定。蓋其所經營太璞聯誼會所用之入會申請書、申請表格係於八十一年一月
    二十九日自香港進口，並於翌日完成報關手續，而被上訴人係於八十一年四月二
    日填寫入會申請書申請入會，是本件被上訴人於申請入會時該入會申請書及申請
    表格既均已同時存在，依一般標榜高級俱樂部之商業習慣，應無刻意隱藏表彰其
    高貴身份之進口申請表格，而僅予會員入會申請書之理，且依一般申請入會者之
    交易習慣，衡情亦應無於未閱該會簡介及有關入會後之權利義務事項，即直接填
    寫無任何關於該會情況記載之申請書而即入會之情事，是該會員資格、會費表、
    會籍轉讓及退會等之申請表格，於被上訴人申請入會當時應即為其所已知，否則
    入會申請書簽名欄上項所載之「本人願意遵守貴會一切規則，並支付所需之會費
    及月費」之條項，於本身未有任何規章記載而須由其他文書補充之申請書即成具
    文。而上開規定乃係為維持聯誼會之正常運作以保障會員權益，且為各家俱樂部
    所共採，此自無所謂違背誠信原則之情而認為該條款無效等語置辯。
三、被上訴人主張其於八十一年四月二日申請加入上訴人經營之太璞聯誼會為會員，
    並已繳交保證金十六萬元及入會費四萬元（入會費部分未據起訴）之事實，已據
    其於原審提出收據、且為上訴人所自認，堪信為真。又其主張入會時被上訴人並
    未交付申請表格，且未告知滿額條款之等情，則為上訴人以前開情詞抗辯。是本
    件首應審究者，厥為被上訴人申請入會時，是否知悉申請表格所載會藉轉讓及退
    會規定，並上開規定是否有效而得以限制被上訴人退會，茲分述如后：
    （一）按當事人主張有利於己之事實者，就其事實有舉證之責任，民事訴訟法第
    二百七十七條前段定有明文。經查上訴人所經營之太璞聯誼會確有會籍已達滿額
    （即一千五百人）始接受會員退會之約定，固有上訴人於原審所提之會章在卷可
    考，又依其所提入會表格上雖亦載有前揭退會限制，且該入會表格與被上訴人所
    填寫之入會申請書係列印於同等形式、材質之紙張，有上訴人庭呈之空白入會申
    請書、入會表格各一紙附卷可稽。然入會表格既與入會申請書列印於不同之單張
    ，而非同一書面，則尚難僅以兩者係同一形式，遽認被上訴人填載入會申請書時
    即確曾收受入會表格，或知悉該退會限制約款。再者，上訴人以太璞聯誼會所用
    之入會申請書、申請表格，係於八十一年一月二十九日自香港進口，並於翌日完
    成報關手續，有上訴人提出之進口報單附卷為憑，並據以證明被上訴人既已於八
    十一年四月二日填寫入會申請書申請入會，則將知悉該限制條款。惟上開申請書
    、申請表格進口之事實，尚無法憑以證明被上訴人申請入會時有被告知限制條款
    之情事。第且上訴人又未舉證有何交付入會申請書，並同時交付入會表格之慣行
    。至證人劉國光雖證稱：「是的，刊子（按係冊子之誤）一開始就有了，業務人
    員去一定要帶這些東西，小冊子是每個月給會員的會訊，業務會帶彩色圖書申請
    表格、會章、入會申請書」等語，然證人係上訴人之總經理，其證言是否偏頗已
    非無疑，況會章係八十二年二月初印製，有該會章附卷足憑，而兩造係於八十一
    年四月簽訂聯誼會契約，則業務人員又如何提供該會章，此外上訴人並未能就被
    上訴人入會時伊已交付會章、入會表格或告知應受滿額條款限制之事實舉證以實
    其說，主張即難信實。又原審雖執商業習慣、交易習慣等理由，認定被上訴人知
    悉上開限制條款，實則被上訴人既否認有該習慣存在，且上訴人又未對此舉證，
    原審如上認定，容有未洽。
    （二）按依照當事人一方預定用於同類契約之條款而訂定之契約，為左列各款之
    約定，按其情形顯失公平者，該部分約定無效：一、免除或減輕預定契約條款之
    當事人責任。二、加重他方當事人之責任者。三、使他方當事人拋棄權利或限制
    其行使權利者。四、其他於他方當事人有重大不利益者，民法第二百四十七條之
    一定有明文。且上開規定於民法債編施行前訂立之契約，亦有適用，為民法債編
    施行法第十七條所明定。經查本件被上訴人入會時已繳交入會費四萬元，並於每
    月繳交二千七百元會費，且於使用部分設備如餐廳、美容理髮中心、酒吧、咖啡
    室等亦需另行付費，姑不論應已足敷維持該聯誼會運作、管理所需，然以會員所
    繳之保證金，僅在擔保月費、消費款之給付及毀損設備之損害賠償，及上訴人經
    營聯誼會既以營利為目，自應負責籌湊大筆資金，會員所繳之保證金充其量僅在
    擔保月費、消費款之給付及毀損設備之損害賠償，而非維持聯誼會運作唯一或重
    要資金，否則無異上訴人得享有營業利得，卻將虧損分攤予會員之理，造成上訴
    人倘經營不善致無法招募足額之會員，被上訴人等會員尚須繼續繳交月費，即便
    不使用聯誼會設施，亦無法取回保證金以維持上訴人之不良營運之異狀，已嚴重
    破壞契約交易之平等互惠原則，對會員顯失公平。進且於會員已無意繼續參與該
    聯誼會、未繼續使用聯誼會設施之情形下，上訴人所取得之對價亦顯逾所負擔之
    義務。
    （三）退步言之，縱認被上訴人於簽訂聯誼會契約實已知悉該滿額條款，且上訴
    人為永續經營太璞聯誼會，固非不得就轉讓會籍等事宜為適當之限制，然其限制
    仍應本諸適當、合理、公平等原則，否則即有違反平等互惠及誠信原則之虞。本
    件上訴人以會籍滿一千五百個作為會員申請退會之標準，其理由依據？迄未見其
    提出證據，則該標準是否僅為原告主觀認定已非無疑。況太璞聯誼會之會籍數，
    自八十一年開始召募時起至今，時隔約九年，竟僅約一千個，此為上訴人自承，
    客觀上前開滿額條款之標準，是否失諸過高，更有疑慮。至上訴人雖以景氣問題
    使其無從預料等語抗辯。實則即令依聯誼會初創，上訴人認為景氣較佳時觀之，
    其當時所召募之情形及所召得之聯誼會會籍，亦與滿額有相當大之差距，益徵該
    滿額標準過高。要言之，滿額條款之標準既屬太高，則上開限制即屬過苛而有違
    平等互惠及誠信原則，核有民法第二百四十七條之一第三款、第四款所列情事，
    則該部分即滿額條款之約定即屬無效。
    （四）按民法有關未定有確定期限繼續性契約之規定，如第四百五十條第二項未
    定期限之租賃、第四百七十條未定期限之使用借貸、第四百八十八條未定期限之
    僱傭、第五百四十九條第一項委任、第五百六十一條第一項未定期限之代辦權、
    第五百九十八條第一項未定期限之寄託、第六百十九條第二項未定期限之倉庫保
    管等，均明定契約雙方得隨時終止契約，僅部分契約依其性質尚需給予一定緩衝
    期，以為契約終止之準備；本件兩造間契約雖非上述有名契約，無從直接適用各
    該規定，然該聯誼會契約既為未定期限之繼續性有償契約，前已述及，且核其性
    質，亦無應予緩衝期之必要，則自得總體性類推適用民法前揭未定期限繼續性契
    約之規定，亦即聯誼會契約應以得隨時終止為原則，且不以契約他方有違約為必
    要。
    （五）本件被上訴人既於八十七年七月二十九日終止兩造間聯誼會契約，有被上
    訴人提出之存證信函附於原審卷內可稽，且為兩造不爭，則兩造間聯誼會契約關
    係因而消滅。
四、從而被上訴人請求上訴人返還保證金十六萬元，並確認上訴人對被上訴人之太璞
    聯誼會每月二千七百元之月費請求權，自八十七年九月起不存在，洵屬正當，應
    予准許。原審命上訴人如數給付，理由雖有不當，然依上開理由應認正當。上訴
    意旨指摘原判決不當，求為廢棄改判，為無理由，應予駁回。
五、本件事證已臻明確，兩造其餘攻擊防禦方法，於本判決結果不生影響，爰不一一
    論述，併此敘明。
六、據上論結，本件上訴無理由，依民事訴訟法第四百三十六條之一第三項、第四百
    四十九條第二項、第七十八條判決如主文。
中      華      民      國    八十九    年      十二      月     十三     日
                              臺灣高雄地方法院民事第二庭
~B審判長法官  謝靜雯
~B法      官  洪文慧
~B法      官  黃國川
右為正本係照原本作成。
本判決不得上訴。
中      華      民      國    八十九    年      十二      月      十三    日
~B法院書記官  胡淑芳


司法院資訊處製作；財團法人民間司法改革基金會備份。
